臺灣新北地方法院三重簡易庭民事判決
111年度重簡字第1308號
原      告  錢金俊

被      告  錢玉龍


上列當事人間請求拆除地上物等事件，於民國111年9月21日言詞
辯論終結，本院判決如下：
    主  文
被告應將坐落新北市○○區○○段000地號土地上之新北市○○區○○路0
段000巷00號房屋右側之洗手台拆除，並將占用如附件新北市新
莊地政事務所土地複丈成果圖所示464（1）即洗手台下方投影面
積0.55平方公尺土地，返還原告及其他全體共有人、應將前開複
丈成果圖所示464（2）面積13.24平方公尺即防火巷占用土地，
返還原告及其他全體共有人、應將前開複丈成果圖所示464（3）
面積11.4平方公尺之車庫拆除，並將占用土地返還原告及其他全
體共有人、應將前開複丈成果圖所示464（4）面積6.25平方公尺
即回收桶等雜物搬遷，並將占用土地返還原告及其他全體共有人
。
原告其餘之訴駁回。
訴訟費用由被告負擔。
本判決原告勝訴部分得假執行；但被告如於執行標的物拍定、變
賣或物之交付前，以新臺幣壹拾貳萬捌仟玖佰零肆元為原告預供
擔保或將請求標的物提存，得免為假執行。
    事  實  及  理  由
一、原告起訴主張：
（一）兩造為兄弟關係，共有坐落新北市○○區○○段000地號土地
      （應有部分各1/2，下稱系爭土地），系爭土地上建有二
      棟建物，其中一建物為兩造共有之舊居（未辦保存登記，
      門牌號碼新北市○○區○○路0段000巷00號，下稱A建物），
      為兩造父親所興建，父親過世後即由兩造共同繼承，又緊
      臨A建物右側之建物（未辦保存登記，下稱B建物），目前
      為被告所使用。兩造感情原本和睦，嗣因祖墳之事，漸行
      漸遠，就A建物共同使用之情事亦發生爭執，被告於民國9
      9年間邀請當地村長調解，兩造並於99年5月8日簽訂協議
      書（下稱系爭協議書），將A建物分為三部分，左邊由被
      告使用，中間為客廳供兩造共同使用，右邊由原告使用。
      然即使如此，兩造仍時有衝突，被告竟於109年間在B建物
      與A建物右側相鄰之牆面上陸續加裝電箱、監視器、洗手
      枱及管線等設備，無權占用A建物右側之系爭土地一部分
      ，不僅違反系爭協議書，並使原告受監視，經勸阻無效，
      原告憤而於109年6月間自行將之拆除，被告乃向原告提出
      刑事毀損罪之告訴，嗣原告賠償被告損失後，兩造達成和
      解。詎料，被告又於110年底重新於同一牆面上裝裝監視
      器（下稱系爭監視器）、電箱（下稱系爭電箱）、管線（
      下稱系爭管線）、洗手枱（下稱系爭洗手枱）等物，無視
      系爭協議書之存在；另A建物後方之防火巷（下稱系爭防
      火巷），坐落於系爭土地上，並未坐落於被告分管之範圍
      內，被告卻擅自將該部分土地圍起來，供堆置雜物使用，
      妨害原告所有權之行使；再者，被告另於B建物前方搭建
      之車庫（下稱系爭車庫），同樣坐落系爭土地上，亦非位
      於被告分管之範圍內；及被告另堆置回收桶等雜物（下稱
      系爭雜物），同樣坐落於系爭土地上，未坐落於被告分管
      之範圍內，均妨害原告之所有權，而於訴訟中經原告聲請
      鈞院囑託新北市新莊地政事務所（下稱新莊地政所）測量
      ，結果認系爭洗手台占用系爭土地之範圍及位置如附件新
      莊地政所土地複丈成果圖所示464（1）投影面積0.55平方
      公尺土地，系爭防火巷占用系爭土地之範圍及位置如附件
      新莊地政所土地複丈成果圖所示464（2）面積13.24平方
      公尺土地，系爭車庫占用系爭土地之範圍及位置如附件新
      莊地政所土地複丈成果圖所示464（3）面積11.4平方公尺
      土地，系爭雜物占用系爭土地之範圍及位置如附件新莊地
      政所土地複丈成果圖所示464（4）面積6.25平方公尺土地
      。
（二）為此，爰依民法第767條第1項前段、中段規定，提起本件
      訴訟，並聲明請求：被告應將坐落系爭土地上B建物與A建
      物右側相鄰之牆面上之系爭監視器、系爭電箱、系爭洗手
      台、系爭管線、系爭車庫拆除並將占用如件新莊地政所土
      地複丈成果圖所示464（1）即系爭洗手台下方投影面積0.
      55平方公土地，返還原告及其他全體共有人、應將前開複
      丈成果圖所示464（2）面積13.24平方公尺即系爭防火巷
      占用土地，返還原告及其他全體共有人、應將前開複丈成
      果圖所示464（3）面積11.4平方公尺即系爭車庫占用土地
      ，返還原告及其他全體共有人、應將前開複丈成果圖所示
      464（4）面積6.25平方公尺之系爭雜物搬遷，並將占用土
      地返還原告及其他全體共有人。
二、被告則求為判決駁回原告之訴及陳明如受不利判決，願供擔
    保請准宣告免為假執行，並辯稱：B建物為被告個人出資興
    建，自71年興建至今，均為被告單獨使用；又系爭土地為兩
    造共有，就該土地有分管約定，其中原告分管之位置為原告
    搭建之紅色鐵皮屋（見卷附被證2）之位置，其餘部分為被
    告分管之位置；至於系爭協議書僅係針對A建物達成分管協
    議，不及於其他，因此如附件土地複丈成果圖所示464（1）
    、464（2）、464（3）、464（4）等位置均在被告分管範圍
    內，被告屬於合法占有使用；而系爭監視器、系爭電箱、系
    爭洗手台、系爭管線等設備，均裝設在被告所有B建物之牆
    面上，不構成無權占有等情。
三、本院得心證之理由如下：
（一）本件不爭執事項如下：兩造為系爭土地之共有人，應有部
      分各二分之一，而A建物為兩造父親所建，嗣由兩造造共
      同繼承，於99年5月8日兩造簽訂系爭協議書，針對共有之
      A建物進行分管；B建物為被告所有並單獨使用；系爭監視
      器、系爭電箱、系爭管線、系爭洗手台、系爭車庫、系爭
      雜物，均皆為被告所有、所裝設及堆置；又被告以鐵絲扣
      環鎖住鐵門，圈住系爭防火巷；另系爭洗手台占用系爭土
      地之範圍及位置如附件新莊地政所土地複丈成果圖所示46
      4（1）投影面積0.55平方公尺土地，系爭防火巷占用系爭
      土地之範圍及位置如附件新莊地政所土地複丈成果圖所示
      464（2）面積13.24平方公尺土地，系爭車庫占用系爭土
      地之範圍及位置如附件新莊地政所土地複丈成果圖所示46
      4（3）面積11.4平方公尺土地，系雜物占用系爭土地之範
      圍及位置如附件新莊地政所土地複丈成果圖所示464（4）
      面積6.25平方公尺土地（此等部分業經本院於111年6月15
      日督同新莊地政所至現場勘驗及測量屬實，有該日履勘筆
      錄、現場照片及如附件新莊地政所土地複丈成果圖等在卷
      可稽）。
（二）原告主張被告設置之系爭洗手台、興建之系爭車庫、堆置
      之系爭雜物及圍起之系爭防火巷無權占有系爭土地一部分
      ，應將系爭洗手台、系爭車庫拆除及應將系爭雜物搬遷，
      並將分別占用之前開範圍土地返還原告及其他共有人全體
      等情，則為被告所否認，並辯稱兩造就系爭土地有分管約
      定，系爭洗手台、系爭車庫、系爭防火巷、系爭雜物均在
      被告分管範圍內，被告屬於合法占有使用等情。經查：
　　　１按所有人對於無權占有或侵奪其所有物者，得請求返還
        之。對於妨害其所有權者，得請求除去之。有妨害其所
        有權之虞者，得請求防止之；又各共有人對於第三人，
        得就共有物之全部為本於所有權之請求。但回復共有物
        之請求，僅得為共有人全體之利益為之，民法第767條
        第1項前段、中段、第821條分別定有明文。次按各共有
        人按其應有部分，對於共有物之全部雖有使用收益之權
        。惟共有人對共有物之特定部分使用收益，仍須徵得他
        共有人全體之同意，非謂共有人得對共有物之全部或任
        何一部有自由使用收益之權利。如共有人不顧他共有人
        之利益，而就共有物之全部或一部任意使用收益，即屬
        侵害他共有人之權利（最高法院62年台上字第1803號判
        例要旨參照，但本判例依據108年1月4日修正，108年7
        月4日施行之法院組織法第57條之1第2項，其效力與未
        經選編為判例之最高法院裁判相同）。亦即如未經他共
        有人同意而就共有物之全部或一部任意使用收益，他共
        有人得本於所有權請求除去其妨害及請求向全體共有人
        返還占用之部分。
　　　２本件原告只自認兩造就A建物有分管約定，並提出系爭協
        議書為佐證，但原告否認兩造就系爭土地之其他部分有
        分管協議，依民事訴事法第277條前段規定：「當事人
        主張有利於己之事實者，就其事實有舉證之責任。」
　　　　即應由被告就所主張兩造系爭土地其他部分有分管約定
        ，而系爭洗手台、系爭車庫、系爭防火巷及系爭雜物
　　　　均在被告分管範圍內等有利於己之事實負證責任。關於
        此點，被告雖提出卷附被證2照片為佐證，然觀此等照
        片內容，並無法據以證明被告已徵得其他共有人全體即
        原告之同意占用系爭土地之其他特定部分，是其所稱之
        分管約定（協議），難認有效存在；又系爭防火巷、系
        爭車庫、系爭雜物既均位於兩造共有之系爭土地上，而
        系爭洗手台裝設位置過分突出，其下方投影面積0.55平
        方公尺位置，亦占用系爭土地，不能認位於被告合法占
        用系爭土地之範圍內，自均屬無權占有系爭土地之特定
        部分，故原告依民法第821條、第767條第1項前段、中
        段等規定，請求被告予以拆除、搬遷，並將占用之土地
        範圍返還原告及其他全體共有人，洵屬有據。
（三）原告另主張被告在B建物與A建物右側相鄰之牆面上加裝之
      系爭電箱、系爭監視器及系爭管線等設備，亦無權占用A
      建物右側之系爭土地特定部分，應將之拆除等事實，雖提
      出現場照片（見卷附原證7為佐證）。然系爭監視器、系
      爭電箱、系爭管線，均係裝設在被告所管領使用有之B建
      物之牆面上，此經本院於111年6月15日至現場勘驗屬實，
      有該日履勘筆錄、現場照片在卷可稽，且本院觀上開設備
      裝設情形，並未如系爭洗手台過分突出系爭土地上方，且
      系爭電箱、系爭管線之裝設為B建物水電功能所需，應已
      裝設多年，期間未見原告所有反對，可認屬被告合理使用
      之範疇；至於系爭監視器所在位置，並未對準原告所分管
      之A建物上開特定部分，亦難認侵害其相關權利（含系爭
      土地共有或隱私權），同屬被告合理使用之設備，是以原
      告依民法第821條、第767條第1項中段等規定，請求被告
      拆除系爭監視器、系爭電箱、系爭管線，並非有據。　　
四、綜上所述，原告依民法第821條、767條第1項前段、中段等
    規定，請求判決如主文第1項所示，為有理由，應予准許；
    逾此部分之請求，則無理由，應予駁回。
五、本判決原告勝訴部分，係適用簡易程序所為被告敗訴之判決
    ，爰依職權宣告假執行；另被告陳明如受不利判決，願供擔
    保，請准宣告免為假執行，核無不合，爰酌定相當之擔保金
    額併予准許如主文第4項但書所示。
中　　華　　民　　國　　111 　年　　10　　月　　21　　日
                      法  官  趙義德
以上為正本係照原本作成。
如不服本判決，應於送達後20日內，向本院提出上訴狀並表明上
訴理由，如於本判決宣示後送達前提起上訴者，應於判決送達後
20日內補提上訴理由書（須附繕本）。
中　　華　　民　　國　　111 　年　　10　　月　　21　　日
                      書記官  張裕昌